【裁判字號】    89,台上,1531
【裁判日期】    890323
【裁判案由】    違反公職人員選舉罷免法
【裁判全文】
最高法院刑事判決                              八十九年度台上字第一五三一號
    上訴人  台灣高等法院台南分院檢察署檢察官
    被  告  甲○○
右上訴人因被告違反公職人員選舉罷免法案件，不服台灣高等法院台南分院中華民國
八十八年十一月十日第二審更審判決（八十八年度上更(一)字第二九三號，起訴案號：
台灣嘉義地方法院檢察署八十四年度偵字第五九二○號），提起上訴，本院判決如左
：
    主  文
上訴駁回。
    理  由
按刑事訴訟法第三百七十七條規定：上訴於第三審法院，非以判決違背法令為理由，
不得為之。是提起第三審上訴，應以原判決違背法令為理由，係屬法定要件。如果上
訴理由狀並未依據卷內訴訟資料，具體指摘原判決不適用何種法則或如何適用不當，
或所指摘原判決違法情事，顯與法律規定得為第三審上訴理由之違法情形，不相適合
時，均應認其上訴為違背法律上之程式，予以駁回。本件檢察官上訴意旨略稱：(一)公
職人員選舉罷免法第五十一條第一項及同法施行細則第五十三條第一項規定候選人必
須在文宣上親自簽名以示負責，而所謂親自簽名，得以簽名套印或逐張加蓋簽名章方
式為之，自不容被告以該文宣上之簽名係事先套印，不知其內容，而推卸責任。(二)被
告於偵查及第一審初訊時，均供認本件選舉文宣，均經其過目後才簽名，核與證人陳
正修所述情節相符，原審僅以被告及證人陳正修事後翻異之詞，即認被告未參與其事
，又未依證人陳正修所述送請測謊鑑定，亦有未洽。(三)被告於檢察官偵查中曾供承本
件選舉文宣內容，在投票前去競選總部有開過說明會，則該說明會內容如何﹖是否足
以證明被告對系爭文宣內容事前知情﹖原審未詳加調查，亦有調查職責未盡之違誤。
(四)告訴人於偵查中曾提出ＴＶＢＳ電視台錄影帶一捲為證，原審未予播放調查，亦有
未合。(五)原審以選舉要有「競」才能提高民主風氣，各候選人為求脫穎而出，無不採
取行銷學上的策略各顯奇招，致政治商品化，且無涉於價值判斷，也無所謂是非、對
錯，因認各候選人於選舉期間散發文宣之行為，毋寧是各候選人提供選民一個「抉擇
」之機會，而認被告並無損害告訴人名譽之犯意。然查選舉固須競爭，但仍須守法，
此所以有公職人員選舉罷免法制定之目的，原審曲解立法原意，顯有違誤云云。惟查
原判決綜核卷內證據資料，認定被告甲○○並未違反公職人員選舉罷免法，因而撤銷
第一審認定被告有罪之科刑判決，改判諭知被告甲○○無罪，已詳其調查證據之結
果及其取捨證據認定之理由。並說明：按公職人員選舉罷免法第九十二條之罪，以行
為人意圖使候選人當選或不當選，以文字、圖畫、錄音、錄影、演講或他法，散布謠
言或傳播不實之事，足以生損害於公眾或他人者為其構成要件，若行為人無此犯意，
或根本未參與其事，自不成立犯罪，查證人即負責被告第三屆立委競選期間之文宣主
任陳正修於第一審審理時即證稱：「（你要寫蕭萬長擁有鴻禧大樓有否跟被告商量過
﹖）沒有」、「（你寫出來以後有否被告簽名﹖）是事先已經簽好名義」、「（被告
在文宣上簽名對文宣的內容要不要負責﹖）……不過被告沒有看到文宣，沒有直接簽
名」等語；於原審前審審理中亦證稱：「（這文宣是否要甲○○簽名﹖）理論上如此
，但選舉他太忙，他事先先簽名簽好，直式、橫式各簽一個，我們複印後剪貼下來，
再拿去印刷廠印刷」、「（這些文宣你們是否都交給他看過﹖）事先並未給他看過，
我認識他十多年了，他對我很信任，甚而他印章交我保管，我以前是他國會辦公室主
任」，復於原審更審時再次供稱：「他是事先簽好名，有直式有橫式，每一份宣傳單
再由我們文宣組影印剪貼上去」、「（問：為何在檢察官訊問時說過，我們一天出一
張，所以他每天簽一次名，十二時左右拿去印，印好後才給他看，看好後才由他簽名
，再拿去印﹖）當時可能太緊張，不知如何作答，今天之作答是實在的」、「如須測
謊我也願意」等語。足見上開「民主香火戰報第三期」選舉文宣內容，被告事先並未
過目，而該文宣右下角被告甲○○之橫式簽名，係證人陳正修複印後剪貼在文宣上，
殆可認定。至被告於偵查中及原審初訊時，雖承認上開選舉文宣上刊載右揭文字之事
實，然係因伊認為陳正修所做的宣傳，伊應負起責任，所以才承認，但後來陳正修既
然在法院坦承簽名是其自己剪貼及該文宣未經伊過目，伊才說出實情等情，是被告所
辯伊不知情云云，尚可採信。次查選舉期間各候選人散發文宣之行為，毋寧應將之視
為乃各候選人提供選民一個「抉擇」之機會；從而被告甲○○為呼應告訴人所作「請
市民評評理！」系列(二)文宣之內容，而以相同意涵之前揭「民主香火戰報第三期」文
宣作為回應，觀諸我國現行之選舉文化及方向，亦尚難認被告甲○○有何損害告訴人
名譽之犯意，自屬不能證明其犯罪。分別於判決理由內記明確，至於上訴意旨(五)所
指乃原判決之贅論，不影響判決結果，是原判決尚難認有違背法令情形。次查採證認
事乃事實審法院之職權，苟其證據之取捨及事實之認定並不違背論理法則及經驗法則
，即不容任意指為違法而執為適法之第三審上訴理由。檢察官上訴意旨認被告對其選
舉文宣，事前知情，應負法律責任，乃屬單純事實之爭執，又僅憑己見就原判決已說
明之事項或屬原審採證認事職權之適法行使，任意指摘為違法，自不得據為第三審上
訴之合法理由，其上訴違背法律上之程式，應予駁回。
據上論結，應依刑事訴訟法第三百九十五條前段，判決如主文。
中      華      民      國    八十九    年      三      月    二十三    日
                              最高法院刑事第二庭
                                  審判長法官  莊  來  成
                                        法官  呂  潮  澤
                                        法官  謝  俊  雄
                                        法官  白  文  漳
                                        法官  蘇  振  堂
      右正本證明與原本無異
                                              書  記  官
中      華      民      國    八十九    年      三      月     三十     日


司法院資訊處製作；財團法人民間司法改革基金會備份。
